---
title: "Visual analytics of hotel bookings data"
author: "Julià Minguillón (Xavier de Moner)"
date: "2024-08-12"
output:
  html_document: default
  pdf_document: default
---

```{r setup, include=FALSE}
knitr::opts_chunk$set(echo = TRUE)
```

NOTA: este tutorial usa R + RStudio + ciertas librerías (packages) de R para
mostrar el uso de visualizaciones de datos para inspeccionar y analizar un 
conjunto de datos. Os recomendamos explorar los siguientes enlaces:

1) RStudio: https://posit.co/downloads/
2) ggplot2: https://ggplot2.tidyverse.org/
3) extensiones: https://exts.ggplot2.tidyverse.org/gallery/

## Cargar packages necesarios

```{r packages}
library("ggmosaic")
library("ggplot2")
library("fitdistrplus")
library("MASS")
library("survival")
library("ggstatsplot")
library("tidyverse")
```

## Data loading and dimensions (N x M)

Leemos el fichero de datos en formato CSV, tiene 119,390 filas y 32 columnas:

```{r load data}
x=read.csv("hotel_bookings.csv", stringsAsFactors = T)
dim(x)
```
## Data cleansing

Primero inspeccionaremos los datos usando la función summary() incluída en R. 
La explicación de cada variable se puede encontrar en el artículo en el cual se
describe este conjunto de datos de forma detallada, aunque los nombres de las
variables son casi auto-explicativos:

```{r summary, echo=FALSE}
summary(x)
```

# Variables numéricas

Podemos observar algunos valores extraños para algunas variables, por ejemplo:

1) Un máximo de 55 en adults
2) Un máximo de 10 en children (incluyendo valores perdidos)
3) Un máximo de 10 en babies
4) Valores negativos en el coste promedio por día (adr) o muy elevados

Vamos a visualizar el histograma de la variable adults, indicando al menos 55 
intervalos en el histograma, usando la función hist() de R:

```{r hist_adults}
hist(x$adults,breaks=55)
```

Se puede ver que el histograma no muestra ninguna barra alrededor del 55, dado 
que se trata de un conjunto muy grande y seguramente se tratará solamente de un
caso o pocos. En estos casos, para analizar valores extremos de una variable se 
pueden pintar los valores de la variable en cuestión de la siguiente manera, 
ordenando los datos (si son numéricos como en este caso):

```{r plot_adults}
plot(sort(x$adults))
grid()
```
La variable Index es la posición del elemento una vez ordenado, pero nos 
interesa más el eje Y, ya que podemos ver que hay unos pocos elementos con 
valores de 10 o superior. Como se trata de una variable entera pero con un 
conjunto limitado de valores posibles podemos usar table() para verlos:

```{r table_adults}
table(x$adults)
```
Como se puede ver, hay un caso de una reserva con 10 adultos, dos con 20 adultos, 
etc., hasta una de 55 adultos! Sin entrar en más consideraciones, eliminaremos 
todas las filas con reservas de 10 adultos o más:

```{r clean_adults}
x=x[x$adults<10,]
```

EJERCICIO: hacer lo mismo con las variables children y babies


```{r 1.EXERCICI_clean_children_and_babies}
# Treiem els outliers de children i babies
x <- x[x$children < 10 & x$babies < 10, ]

```


El histograma de la variable adr (gasto medio por dí) presenta el mismo problema
que el caso de la variable adults, así que directamente haremos un gráfico con 
los valores ordenados:

```{r plot_adr}
plot(sort(x$adr))
grid()
```
En este caso se ve que hay solamente un valor muy por encima del resto, lo 
consideramos un outlier y lo eliminamos, así como los valores negativos que no
tienen una explicación clara, aunque dejamos los valores 0:

```{r clean_adr}
x=x[x$adr>=0 & x$adr<1000,]
```

El histograma ahora sí que nos aporta información relevante. Lo dibujamos usando
el package ggplot2 que ofrece muchas más opciones que hist():

```{r hist_adr}
ggplot(data=x, aes(x=adr)) + 
  geom_histogram(bins=55, colour="black", fill = "lightgray") +
  theme_light()
```
EJERCICIO: retocar el gráfico para que el nombre de los ejes, título, etc. sea
el adecuado para una presentación


```{r 2.EXERCICI_revisio_distr_ADR}
# Afegim títols, noms d'eixos
ggplot(data=x, aes(x=adr)) + 
  geom_histogram(bins=55, colour="black", fill="lightblue") +
  labs(title="Distribució del ADR)",
       x="ADR (€)", y="Freqüència") +
  theme_light()
ggplot(data=x, aes(x=adr)) + 
  geom_histogram(bins=55, colour="black", fill="lightblue") +
  labs(title="Distribució del AD",
       x="ADR (€)", y="Freqüència") +
  theme_light()

```



Podemos ver que hay un conjunto de unos 2000 valores 0, los cuales podrían
ser analizados de forma separada, por ejemplo. Existen packages de R que nos 
pueden ayudar a estimar dicha distribución y los parámetros que la determinan
de forma visual, como por ejemplo el package fitdistrplus mediante la función 
descdist():



```{r neteja_extra}
# algun NA quedava
x <- x[!is.na(x$adr) & !is.nan(x$adr) & !is.infinite(x$adr), ]
```


`


```{r descdist}
require(fitdistrplus)
descdist(x$adr,boot=1000)
```
Como se puede observar, los datos reales (observación, en azul) y los simulados
(en amarillo) están cerca de lo que podría ser una distribución lognormal.

De todas formas, con el objetivo de experimentar con un conjunto de datos lo más
limpio posible vamos a proceder a:

1) eliminar las estancias de 0 días
2) eliminar las estancias a coste 0
3) eliminar las estancias sin personas
4) substituir los NA de la variable children por 0

```{r data_cleansing}
x[is.na(x$children),'children']=0
x=x[x$adr>0 & (x$stays_in_week_nights+x$stays_in_weekend_nights)>0 & (x$adults+x$children+x$babies)>0 & !is.na(x$children),]
```

## Variables categóricas

Por lo que respecta a las variables categóricas, la función summary() ya nos da
una primera idea de los valores posibles que puede coger cada una. Por ejemplo, 
en el conjunto original (antes de eliminar outliers) hay 79,330 reservas en un
hotel de ciudad (Lisboa) y 40,060 en un resort (el Algarve). Podemos preguntarnos
si la distribución del coste es la misma para ambos grupos, ya sea mediante el 
test estadístico adecuado o simplemente comparando histogramas, en este caso 
usando el package ggplot2 mucho más potente para crear gráficos de todo tipo:

```{r hist_adr_tipo}
# require(ggplot2)
ggplot(data=x, aes(x=adr, fill=hotel)) + 
  geom_histogram(bins=50, colour="black") +
  theme_light()
```
Se puede observar que los precios en Lisboa (City Hotel) más típicos están 
ligeramente a la derecha de los más típicos en el Algarve (Resort Hotel), aunque
en cambio los precios más altos en Lisboa decrecen más rápido que en el Algarve.
Con un plot de tipo violin podremos ver más detalle, especialmente si también
mostramos los cuartiles típicos de un box-plot:

```{r violin_adr_tipo}
ggplot(data=x, aes(x=hotel, y=adr, fill=hotel)) + 
  geom_violin() + geom_boxplot(width=.1, outliers = F) +
  coord_flip() + 
  theme_light()
```
Existe un package de R llamado ggstatsplot que dispone de funciones específicas
para cada tipo de gráfico, incluyendo también los tests estadísticos adecuados
para establecer si existen diferencias entre grupos:

```{r ggstatsplot}
# require(ggstatsplot)
ggbetweenstats(data=x, x=hotel, y=adr)
```

Una variable interesante es la procedencia de los clientes del hotel (country). 
El problema es que es una variable con muchos valores diferentes (178), por lo
que debemos quedarnos con los paises que aportan más turistas, mostrando también 
si escogen hotel de ciudad o resort:

```{r country}
# require(tidyverse)
# paises con al menos 100 reservas
xx = x %>% group_by(country) %>% mutate(pais=n()) %>% filter(pais>=100)
xx$country=factor(xx$country)
ggplot(data=xx, aes(x=reorder(country, -pais))) + 
  geom_bar(stat="count", aes(fill=hotel)) +
  theme_light() + 
  theme(axis.text.x = element_text(angle = 90, vjust = 0.5, hjust=1)) 
```

Obviamente, Portugal (PRT) ocupa la primera posición destacada, seguida de paises
"cercanos", como Gran Bretaña, Francia y España. Los visitantes de Gran Bretaña 
e Irlanda optan más por un resort, mientras que los de Francia, Alemania e Italia
principalmente visitan la ciudad de Lisboa.

EJERCICIO: existen diferencias entre los habitantes de Portugal (del país) y el
resto ("extranjeros")? 

```{r 3.EXERCICI_country Portugal vs guiris}
# Etiquetem reserves segons país d'origen (Portual o altre)
x$origin <- ifelse(x$country == "PRT", "Resident", "Foreigner")

# Comparem la taxa (percentatge) de cancel.lació
library(dplyr)
cancel_rate <- x %>%
  group_by(origin) %>%
  summarise(
    cancellations = mean(as.numeric(is_canceled)) * 100,
    count = n()
  )
print(cancel_rate)
# Per últim, mostrem els reultats en gràfic de barres
ggplot(cancel_rate, aes(x = origin, y = cancellations, fill = origin)) +
  geom_bar(stat = "identity") +
  labs(title = "Taxa de cancel.lació segons origen",
       x = "Origen", y = "Porcentatge cancel.lacions") +
  theme_minimal()



```
Taxa de cancel.lació:
La taxa de cancel.lació és molt més alta que la dels estrangers.
La meitat de les reserves fetes pels residents són cancel.lades.
Segurament la confiança augmenta la impulsivitat i la flexibilitat.
Els estrangers planifiquen millor al ser viatges més llars.


```{r 3.EXERCICI_country Portugal vs guiris part 2}
# Comparem ADR amb test estadístic
t.test(adr ~ origin, data = x)

# Creem el gràfic de distribució
ggplot(x, aes(x = origin, y = lead_time, fill = origin)) +
  geom_violin(trim = TRUE) +
  geom_boxplot(width = 0.2, outlier.shape = NA) +
  labs(title = "Lead Time: Portuguesos vs Estrangers",
       x = "Origen", y = "Temps de planificació (dies)") +
  theme_minimal()




```

ADR:

el p-valor del test és 2.2e-16, la qual cosa ens fa apreciar una diferència gran entre els grups.
Els estrangers gasten més per nit, segurament perquè estan dispoats a pagar preus més alts o potser perquè trien allotjaments de més qualitat. També pot ser perquè tiren dates de vacances llargues.


Otra de las variables interesantes es is_canceled que nos indica si una reserva
fue cancelada o no (un 37.0% de las veces). Podemos ver la relación entre dos
variables categóricas usando un gráfico de mosaico:

```{r mosaic_hotel_is_canceled}
# require(ggmosaic)
x$is_canceled=as.factor(x$is_canceled)
ggplot(data=x) + 
  geom_mosaic(aes(x=product(is_canceled, hotel), fill=hotel)) +
  theme_light() 
```
Se puede observar que el porcentaje de cancelaciones (1 en el eje Y) en un resort
es inferior al de un hotel en la ciudad de Lisboa. En el eje X, los tamaños 
relativos de cada columna se corresponden también con la proporción de cada tipo
de hotel. Es importante no pensar en las etiquetas del eje Y (0 / 1) como la 
propoción numérica real de cancelación, ya que puede llevar a engaño.

En el caso de cancelación por país para los países con más turistas:

```{r mosaic_country_is_canceled}
# paises con al menos 1000 reservas
xx = x %>% group_by(country) %>% mutate(pais=n()) %>% filter(pais>=1000)
xx$country=factor(xx$country)
ggplot(data=xx) + 
  geom_mosaic(aes(x=product(is_canceled, country), fill=country)) +
  theme_light() +
  theme(axis.text.x = element_text(angle = 90, vjust = 0.5, hjust=1)) 
```
Se puede comprobar que la tasa de cancelaciones es mucho mayor para los turistas
locales (de Portugal, PRT), mientras que es mucho más baja para el resto de
paises. No obstante, este gráfico no es de lectura fácil, en este caso no hay
ningún orden ni de los paises ni del porcentaje de cancelaciones.

EJERCICIO: mejorar el gráfico anterior para hacerlo más inteligible, y plantearse
si es posible visualizar las relaciones entre tres o más variables de tipo
categórico.


```{r EXERCICI_mosaic_country_is_canceled_millorat}
# Simplifiquem i millorem  gràfic de mosaics per fer-lo més intel.ligible.
library(forcats)
xx <- x %>%
  group_by(country) %>%
  filter(n() >= 100) %>%
  mutate(country = fct_reorder(country, is_canceled, .fun = mean))
ggplot(data=xx, aes(x=country, fill=is_canceled)) +
  geom_bar(position="fill") +
  coord_flip() +
  labs(title="Cancel·lacions per país",
       x="País", y="Proporció de cancel·lacions") +
  theme_light()


```


Finalmente, vamos a analizar el comportamiento de las reservas con respecto a la
fecha de entrada. Primero, usando el package lubridate de R (una maravilla para
manipular datos de tipo fecha y hora) crearemos una variable dia para saber qué 
día de la semana fue la llegada al hotel, y analizaremos cuantas reservas hubo
cada día:

```{r dia}
# require(lubridate)
x$dia=as_date(paste0(x$arrival_date_year,'-',x$arrival_date_month,'-',x$arrival_date_day_of_month))
ggplot(data=x,aes(x=dia,group=arrival_date_year,color=arrival_date_year)) + 
  geom_bar() + 
  theme_light() 
```
Tal y como describe el artículo, los datos comprenden desde el 1 de Julio de 
2015 hasta el 31 de agosto de 2017. Se pueden observar algunos picos que podrían
ser interesantes.

EJERCICIO: mejorar y desdoblar el gráfico anterior por tipo de hotel o por país 
de orígen.

```{r dia2}
# Llibreries necessàries
library(lubridate)
library(ggplot2)
library(dplyr)

# 1. Crear la variable 'dia' assegurant-nos que és una data vàlida
x$dia <- as_date(paste0(x$arrival_date_year, "-", x$arrival_date_month, "-", x$arrival_date_day_of_month))

# 2. Filtrar files amb valors vàlids
x <- x %>% filter(!is.na(dia))

# 3. Crear el gràfic per mostrar la tendència de les reserves per dia
ggplot(data = x, aes(x = dia, color = as.factor(arrival_date_year))) +
  geom_line(stat = "count", size = 1) +  # Utilitzar línies per mostrar la tendència
  scale_color_brewer(palette = "Dark2", name = "Any d'arribada") +  # Millorar els colors
  labs(
    title = "Tendència de reserves per dia",
    x = "Data",
    y = "Nombre de reserves"
  ) +
  theme_minimal() +
  theme(
    legend.position = "top",
    axis.text.x = element_text(angle = 45, hjust = 1)  # Rotar etiquetes de l'eix X
  )

```




Con el día calculado, junto con las variables stays_in_week/weekend_nights 
podemos tratar de categorizar manualmente el tipo de viaje, de acuerdo a los
siguientes criterios (arbitrarios, claramente mejorables):

1) si stays_in_weekend_nights es cero => viaje de trabajo
2) si stays_in_week_nights es cero o uno y en este caso la entrada es en 
   viernes => fin de semana
3) si stays_in_week_nights es cinco y stays_in_weekend_nights es tres 
  (es decir, de sábado a sábado o de domingo a domingo o de sábado a domingo) 
   => paquete semanal de vacaciones
4) si stays_in_weekend_nights es uno o dos y stays_in_week_days es cinco o menos
   => trabajo + descanso
5) el resto => vacaciones

Una manera de refinar esta clasificación sería mirar la cantidad de adultos,
niños y bebés para decidir si se trata de una persona viajando por trabajo o
bien una familia.

```{r tipo_visita}
# require(lubridate)
x$tipo=ifelse(x$stays_in_weekend_nights==0, "work",
       ifelse(x$stays_in_week_nights==0, "weekend",
       ifelse(x$stays_in_week_nights==1 & wday(x$dia)==6, "weekend",
       ifelse(x$stays_in_week_nights==5 & (x$stays_in_weekend_nights==3 | x$stays_in_weekend_nights==4), "package",
       ifelse(x$stays_in_week_nights<=5 & x$stays_in_weekend_nights<3, "work+rest",
       "rest")))))
```


Las posibilidades son infinitas: se puede enriquecer el dataset con datos de tipo
geográfico (la distancia entre paises), demográficos, económicos (renta per capita),
etc. Debéis explorar este dataset y en este proceso de exploración decidir qué
historia queréis explicar sobre el mismo.

```{r EXERCICI_ADDICIONAL_1}
# Anàlisi de cancel·lacions per país

# Llibreries
library(dplyr)
library(ggplot2)
library(forcats)

# 1. Convertim is_canceled a factor (x poder agrupar)
x$is_canceled <- as.factor(x$is_canceled)


# 2. Filtrem x països amb  100 reserves mínim i reordenar x proporció cancel·lacions
xx <- x %>%
  group_by(country) %>%
  filter(n() >= 100) %>%  # països >=100 reserves
  summarise(
    cancel_rate = mean(as.numeric(as.character(is_canceled))),  # Proporció cancel.lacions
    total_reserves = n()
  ) %>%
  arrange(desc(cancel_rate))  # Ordenem països segons  proporció x fer-lo més impactant i entendidoor



# 3. Reordenem països x cancel_rate
x$country <- factor(x$country, levels = xx$country)


# 4. Creem gràfic de barres apilat (% x país)
plot <- ggplot(data = x %>% filter(country %in% xx$country), aes(x = country, fill = is_canceled)) +
  geom_bar(position = "fill") +  # Gràfic apilat 
  coord_flip() +  # Girem x facilitar la lectura
  scale_fill_manual(
    values = c("0" = "lightblue", "1" = "tomato"),
    labels = c("No cancel·lada", "Cancel·lada")
  ) +  # Colors cotnrastats
  labs(
    title = "Proporció de cancel.lacions per país",
    x = "País",
    y = "Proporció de reserves",
    fill = "Estat de la reserva"
  ) +
  theme_light() +
  theme(
    axis.text.y = element_text(size = 6),  # Mida text països
    plot.margin = margin(10, 20, 10, 10)  # Mida marges
  ) +
  theme(plot.title = element_text(hjust = 0.5))  # Centrem títol

# 5. Mostrem gràfic
print(plot)

# 6. Guardem gràfic 
ggsave("cancelacions_per_pais.png", plot = plot, height = 15, width = 8)



```


